ACORDAO-COMPLETO-2469987

ACÓRDÃO 5882/2021 ATA 10/2021 - SEGUNDA CÂMARA

VISTOS, relatados e discutidos estes autos em que, nesta fase, cuidam de pedido reexame interposto pelo Sr. Carlos Vieira Mota contra o Acórdão 10841/2020-TCU-Segunda Câmara (Relator: Ministro Vital do Rêgo) .
ACORDAM os Ministros do Tribunal de Contas da União, reunidos em Sessão da Segunda Câmara, diante das razões expostas pelo Relator, em:
9.1. com fulcro no no art. 48 da Lei 8.443/92 c/c o art. 286 do RI/TCU, conhecer do pedido de reexame interposto pelo Sr. Carlos Vieira Mota contra o Acórdão 10841/2020-TCU-Segunda Câmara (Relator: Ministro Vital do Rêgo) para, no mérito, dar-lhe provimento, a fim de tornar insubsistente a multa que lhe foi aplicada por meio do item 9.1 da decisão recorrida;
9.2. enviar cópia do presente Acórdão à Fundação Universidade de Brasília e ao recorrente, informando que a presente deliberação, acompanhada do Relatório e do Voto que a fundamenta, está disponível para a consulta no endereço www.tcu.gov.br/acordaos, além de esclarecer que, caso requerido, o TCU poderá fornecer sem custos as correspondentes cópias, de forma impressa.

Pedido de reexame interposto por Carlos Vieira Mota

Segunda Câmara

Fundação Universidade de Brasília.

3. Interessados/Responsáveis/Recorrentes:
3.1. Interessado: Josemar Rodrigues de Albuquerque (XXX.450.111-XX)
3.2. Responsável: Carlos Vieira Mota (XXX.858.781-XX)
3.3. Recorrente: Carlos Vieira Mota (XXX.858.781-XX).

13.1. Ministros presentes: Bruno Dantas (Presidente), Augusto Nardes, Aroldo Cedraz e Raimundo Carreiro (Relator).
13.2. Ministros-Substitutos presentes: Marcos Bemquerer Costa e André Luís de Carvalho.

Sindicato dos Trabalhadores da Fundação Universidade de Brasília -Sintfub

RAIMUNDO CARREIRO

Ministro Vital do Rêgo.

Trata-se de pedido de reexame interposto pelo Sr. Carlos Vieira Mota, Decano de Gestão de Pessoas da Fundação Universidade de Brasília (UnB) , contra o Acórdão 10841/2020-TCU-Segunda Câmara, de que foi relator o Ministro Vital do Rêgo (peça 53) .
2.	Em atenção ao art. 69 do RI/TCU, transcrevo a deliberação recorrida, que tem o seguinte teor:
VISTOS, relatados e discutidos estes autos de monitoramento do Acórdão 7407/2012-TCU-Segunda Câmara, por meio do qual este Tribunal considerou ilegal o ato de aposentadoria de Josemar Rodrigues de Albuquerque, ex-servidor da Fundação Universidade de Brasília - UnB, negando-lhe o respectivo registro;
ACORDAM os ministros do Tribunal de Contas da União, reunidos em sessão da 2ª Câmara, ante as razões expostas pelo relator, em:
9.1. aplicar ao Sr. Carlos Vieira Mota (XXX.858.781-XX) , Decano de Gestão de Pessoas da UnB, a multa prevista no art. 58, inciso IV, da Lei 8.443/1992 e no art. 268, inciso VII, do Regimento Interno do Tribunal, no valor de R$ 5.000,00 (cinco mil reais) ;
9.2. determinar o desconto integral ou parcelado das dívidas nos vencimentos, subsídio, salário ou proventos do responsável, observados os limites previstos na legislação pertinente, caso expire o prazo para recolhimento sem sua manifestação, nos termos do art. 28, inciso I, da Lei 8.443/92, c/c o art. 219, inciso I, do RI/TCU;
9.3. autorizar, desde logo, caso solicitado e o processo não tenha sido remetido para cobrança judicial, o pagamento da dívida em até 36 (trinta e seis) parcelas mensais e consecutivas, nos termos do art. 26 da Lei 8.443/1992, c/c o art. 217 do Regimento Interno/TCU, fixando-se o vencimento da primeira parcela em 15 (quinze) dias, a contar do recebimento da notificação, e o das demais a cada 30 (trinta) dias, devendo incidir sobre cada valor mensal os correspondentes acréscimos legais, na forma prevista na legislação em vigor, sem prejuízo de alertar o responsável de que a falta de comprovação do recolhimento de qualquer parcela implicará o vencimento antecipado do saldo devedor;
9.4. autorizar a cobrança judicial da dívida, caso não atendida a notificação, na forma do art. 28, inciso II, da Lei 8.443/1992;
9.5. determinar à Fundação Universidade de Brasília, nos termos do artigo 4°, inciso I, da Resolução-TCU 315/2020, que, no prazo de 15 (quinze dias) instaure o procedimento administrativo pertinente para o ressarcimento ao erário da parcela de quintos indevida paga ao servidor aposentado Josemar Rodrigues de Albuquerque, ante o disposto nos Acórdão 6224/2013-TCU-Segunda Câmara e 7.407/2012-TCU-2ª Câmara, e, assim que concluído tal processo, encaminhe ao TCU as evidências do ressarcimento direto ou do desconto do valor nos proventos do aposentado no Siape, medidas estas cujo cumprimento será verificado pelo TCU, no âmbito destes autos.
ADMISSIBILIDADE
3.	A Secretaria de Recursos reiteou o exame de admissibilidade à peça 63, que propôs conhecer do recurso e suspender os efeitos dos itens 9.1, 9.2 e 9.4 do Acórdão 10841/2020-TCU-Segunda Câmara, nos termos do artigo 48 da Lei 8.443/1992, c/c os artigos 285 e 286, parágrafo único, do Regimento Interno do TCU, posicionamento que foi por mim acolhido mediante o Despacho à peça 67.
MÉRITO
4.	Transcrevo a seguir, nos termos do art. 1º, § 3º, inciso I, da Lei nº 8.443/92, excerto da instrução lavrada no âmbito da Secretaria de Recursos (peça 74) , contendo a análise de mérito das razões recursais, cujas conclusões contaram com a anuência do titular daquela unidade técnica (peça 75) , bem como do MP/TCU, representado pela Procuradora-Geral Cristina Machado da Costa e Silva (peça 76) .
" (...) 
HISTÓRICO
2.	Em processo de monitoramento do Acórdão 7407/2012-TCU-Segunda Câmara, pelo qual este Tribunal considerou ilegal o ato de aposentadoria de Josemar Rodrigues de Albuquerque, ex-servidor da Fundação Universidade de Brasília, negando-lhe o respectivo registro, foi encaminhada diligência ao Decanato de Gestão de Pessoas daquela Universidade, solicitando determinadas informações e documentos, para averiguar o fiel cumprimento da determinação contida no acórdão monitorado.
2.1.	Os documentos encaminhados comprovaram a adoção de providências para cadastrar o novo ato no Sistema e-Pessoal, mas não para o ressarcimento de valores recebidos indevidamente a título de URP, por haver pendência judicial que impediria a adoção de tal medida.
2.2.	Quanto à devolução de valores oriundos da percepção indevida de quintos, a UnB teria reconhecido a falta de providências para instaurar o respectivo processo administrativo.
2.3.	Entre o primeiro ofício encaminhado pelo responsável, em 9/1/2019 (peça 38) , noticiando que encaminharia ao TCU os procedimentos que seriam adotados para obter o ressarcimento, e a sua última comunicação, em 10/8/2020 (peça 46) , não foi implementada nenhuma providência para obter a devolução dos valores percebidos pelo servidor aposentado, decorrentes de parcelas de quintos incorporadas indevidamente.
2.4.	Os ofícios do TCU indicaram a possível aplicação de multa ao responsável omisso. Por isso, a unidade técnica propôs aplicar multa ao recorrente, por descumprimento, sem causa justificada, de diligência do Tribunal, e contou com a concordância do MPTCU (peça 54) .
2.5.	Assim, nos termos do item 9.1 do acórdão recorrido, acima transcrito, o Tribunal aplicou ao Sr. Carlos Vieira Mota, ora recorrente, a multa prevista no art. 58, inciso IV, da Lei 8.443/1992, e no art. 268, inciso VII, do seu Regimento Interno, no valor de R$ 5.000,00.
ADMISSIBILIDADE
3.	Reitera-se o exame de admissibilidade realizado pelo Sar/Serur (peça 63) , que propôs conhecer do recurso e suspender os efeitos dos itens 9.1, 9.2 e 9.4 do Acórdão 10841/2020-TCU-Segunda Câmara, nos termos do artigo 48 da Lei 8.443/1992, c/c os artigos 285 e 286, parágrafo único, do Regimento Interno do TCU. O Ministro Raimundo Carreiro conheceu do recurso, na forma proposta por esta Serur (peça 67) .
MÉRITO
4.	Delimitação
4.1	Constitui objeto do presente recurso definir se as razões apresentadas constituem justificativa razoável para o não atendimento, pelo recorrente, à determinação deste Tribunal exarada no item 9.3 do o Acórdão 7407/2012-TCU-Segunda Câmara.
5. Do não atendimento à determinação deste Tribunal
5.1.	O recorrente apresentou as seguintes razões com a pretensão de infirmar ou justificar o descumprimento da determinação exarada pelo TCU (peça 61) :
5.2.	Afirma que em dezembro de 2018, a Secretaria de Fiscalização de Pessoal [Sefip], por meio do Ofício 5.150/2018-TCU/Sefip, constante do processo SEI 23106.140499/2018-41, recepcionado nesse Decanato de Gestão de Pessoas em 22/11/2018, solicitou esclarecimentos sobre a manutenção do pagamento de quintos correspondentes à incorporação de 6/10 de FG-8 e, no caso de regularização dos proventos, indicou a necessidade de ressarcimento ao erário dos valores recebidos após a ciência do Acórdão 7407/2012-TCU-Segunda Câmara.
5.3.	Ao verificar o processo de aposentadoria (SEI 23106.007725/2008-90) , não se encontrou a documentação relacionada às decisões do TCU ou à cientificação do interessado, por isso foi enviado o Ofício 1.022/2018/DGP/DAP/COAPO (3317963) , assinado em 14/12/2018, ao aposentado informando a necessidade de cumprimento do Acórdão.
5.4.	O servidor deu ciência em 22/12/2018 e já na folha de pagamento de janeiro/2019 foi excluída a rubrica de quintos de FG-8, pois não foram encontrados atos que indicassem o exercício de FG-8 até 8/4/1998, data de vigência da Lei 9.624/98, mas tão somente designações para ocupar as funções FG-3 e FG-4.
5.5.	Em resposta ao Ofício 5.150/2018 da Sefip, foi informado a esta Corte, por meio do Ofício 016/2019/DGP, protocolado em 9/1/2019, que o servidor fora comunicado, em 22/12/2018, do cumprimento da decisão do TCU sobre o pagamento de quintos equivalentes a 6/10 da FG-8; da exclusão do pagamento dos quintos na competência de janeiro de 2019 e de que aquela Corte de Contas seria formalmente notificada em relação ao processo de ressarcimento ao erário e à edição de novo ato de aposentadoria pelo sistema e-pessoal.
5.6.	Após o encaminhamento de respostas a esta Corte, a Coordenadoria de Aposentadoria e Pensão (COAPO) passou a tratar o processo em conjunto com as demandas ordinárias do setor, somadas às emanadas por este Tribunal. Entre dezembro/2018 e agosto/2020, somente no setor onde o processo tramitou cumpriu-se 42 processos cujo tema é auditoria, e 109 relativos a processos judiciais.
5.7.	Posteriormente, em julho/2020, foi recepcionado o pedido de diligência do TCU (23106.053707/2020-98) , sendo encaminhado a este Tribunal o Ofício 24/2020/AUD/SEC (peça 46) , com a informação sobre o cadastramento de novo ato de aposentadoria (Ato 69568/2020) pelo Sistema e-pessoal, sem as irregularidades apontadas nos Acórdãos 6.224/2013 e 7.407/2012, ambos da 2ª Câmara. Ainda comunicamos que o processo de ressarcimento não fora instaurado, devido a questão suscitada pela COAPO acerca da data inicial para cálculo dos valores a serem ressarcidos.
5.8.	Tal quesito suscitado pela COAPO revelou-se importante porque, da leitura do Acórdão 7407/2012-TCU-Segunda Câmara extrai-se que a interposição de recursos não eximirá o servidor de devolver os valores recebidos indevidamente após a notificação desta deliberação, caso esse recurso não seja provido, senão vejamos:
9.3.1. dê ciência ao interessado da deliberação desta Corte de Contas, alertando-o de que a interposição de eventuais recursos não o eximirá da devolução dos valores recebidos indevidamente após a notificação desta deliberação, no caso desse recurso não ser provido; (grifo próprio) 
5.9.	Outro ponto levantado refere-se aos valores da incorporação da FG-8, considerando a referência no parecer do Ministério Público de que houve o exercício naquela função por 2 anos, 9 meses e 26 dias (de 1/1/89 a 31/10/91) :
2. O representante do Ministério Público manifesta-se de acordo com a ilegalidade e a recusa de registro do ato em exame, ante as razões expendidas pela unidade técnica e ante a incorporação de 6/10 de FG8, não obstante o ato indicar exercício naquela função por 2 anos, 9 meses e 26 dias (de 01/01/89 a 31/10/91) .
5.10.	Tais dubiedades fizeram com que fossem necessárias análises de pastas funcionais que se encontram na Coordenadoria de Arquivos Funcionais (COARQ) do Decanato de Gestão de Pessoas, bem como diligências para que fosse possível identificar valores e fundamentos para o correto cálculo dos valores a serem ressarcidos. Para essas diligências se fez necessário analisar documentos contidos em arquivo físico, onde os procedimentos são mais morosos, sobretudo no momento de pandemia que atravessamos, quando há limitações de acesso aos ambientes internos.
5.11.	O fato de ter que analisar ou realizar diligências sobre o tema e o caso concreto, por si só, não autoriza expressamente a dilação do prazo para o atendimento ou o não cumprimento, mas há que ser considerado o período pandêmico que a população está exposta, o qual modificou drasticamente as relações de trabalho com os servidores, passando a realizar as atividades remotamente e em condições não planejadas anteriormente. Dessa forma, o lapso temporal das atividades relacionadas à consulta, análise e diligências tende a ser maior que o habitual.
5.12.	Após a elucidação dos quesitos apresentados pela COAPO, deu-se início ao processo de reposição ao erário em 6/10/2020, por meio do processo SEI 23106.097602/2020-41, conforme Orientação Normativa 5/2013-MPOG, que trata de procedimentos a serem observados para o devido processo legal, quando se trata de ressarcimento de valores recebidos indevidamente.
5.13.	A instauração do processo de reposição iniciou-se antes mesmo da notificação do Acórdão 10841/2020-TCU-Segunda Câmara, recepcionado por este DGP em 20/10/2020. Não ocorreu antes ainda devido às dúvidas suscitadas pela área técnica acerca do correto procedimento e da aplicação da decisão do Tribunal de Contas, que deve ser cumprida no exato limite que é imposto.
5.14.	Entende-se que as determinações do Tribunal de Contas da União foram plena e estritamente cumpridas por este Decanato de Gestão de Pessoas (DGP) .
5.15.	Não houve negligência/desídia por parte desse DGP, que não cessou, tampouco colocou óbices à execução das determinações deste Tribunal. Rogo a esta Corte de Contas a reconsideração da decisão proferida que aplicou multa de R$ 5.000,00 (peça 61) .
Análise:
5.15.	Para melhor compreender a questão, convém expor resumidamente, no essencial, os motivos que levaram o Tribunal a considerar que houve descumprimento, sem causa justificada, à diligência realizada e, por conseguinte, aplicar ao recorrente a multa em questão.
5.17.	Diante da instrução à peça 50 - cuja análise o relator do acórdão recorrido, Ministro Vital do Rêgo, incorporou em seu voto como suas razões de decidir - depreende-se que a Sefip realizou diligência à Unidade Jurisdicionada, por meio do ofício à "peça 33" [o certo é à peça 36], com data de 9/11/2018.
5.18.	A resposta apresentada (peça 38) , protocolada em 9/1/2019, foi examinada na instrução assinada em 23/6/2020 (peça 40) . Do exame, a Sefip concluiu ser necessária uma nova diligência, e esta foi realizada por meio de ofício assinado em 3/7/2020 (peça 42) , para que o DGP/UnB informasse ao TCU, de forma circunstanciada, encaminhando a documentação comprobatória pertinente, a situação: [...] do ressarcimento dos valores indevidamente recebidos pelo aposentado [...] em decorrência dos Acórdão 6224/2013-TCU-Segunda Câmara e 7.407/2012-TCU-2ª Câmara.
5.19.	O DGP/UnB encaminhou a resposta à diligência em 11/8/2020 (peça 46) .
	Pois bem. Em suas razões, o recorrente argumenta que não foram encontrados, no processo de aposentadoria do servidor, documentos relacionados a decisões do TCU nem cientificação ao interessado do Acórdão 7.407/2012-TCU-2ª Câmara. Isso diante da diligência promovida pela Sefip em dezembro de 2018, que solicitou esclarecimentos sobre, entre outras coisas, ressarcimento ao erário de valores recebidos pelo servidor após a ciência do referido acórdão. Por isso, segundo o recorrente, foi enviado ofício ao servidor aposentado, em 14/12/2018, informando a necessidade de cumprimento do referido acórdão, e ele teve ciência em 22/12/2018.
5.20.	Nessa linha, argumentou ainda que foi excluída a rubrica de quintos da FG-8, a partir da folha de pagamento de janeiro/2019, porque não foram encontrados atos que indicassem o exercício daquela função, mas sim das funções FG-3 e FG-4.
5.21.	Afirma ter sido informado a esta Corte, em 9/1/2019, que o servidor fora comunicado, em 22/12/2018, do cumprimento do acórdão do TCU em relação ao pagamento de quintos correspondentes a 6/10 de FG-8, da exclusão do pagamento dos quintos a partir de janeiro de 2019 e, ainda, que este Tribunal seria notificado do processo de ressarcimento ao erário.
5.22.	Na mesma linha, argumentou que foi comunicado ao Tribunal que o processo de ressarcimento não fora instaurado em virtude de questão suscitada pela Coordenação de Aposentadoria e Pensão acerca da data de início para cálculo dos valores a serem ressarcidos, já que o Acórdão 7407/2012-TCU-Segunda Câmara alertou que a eventual interposição de recursos não eximiria o servidor de devolver valores recebidos indevidamente após a notificação desta deliberação, caso esse recurso não fosse provido.
5.23.	Alegou dificuldades para acessar e manusear documentos em arquivo físico, devido à realidade da pandemia a que estamos expostos, modificando drasticamente as relações de trabalho dos servidores, passando a realizar as atividades remotamente, sob condições não planejadas, de modo que o tempo das atividades de consulta, análise, diligências tende a ser maior que o habitual.
5.24.	Enfatizou que após a elucidação das questões suscitadas pela Coordenação de Aposentadoria e Pensão, deu-se início ao processo de reposição ao erário, em 6/10/2020, por meio do processo SEI 23106.097602/2020-41, seguindo a Orientação Normativa 5/2013-MPOG, que estabelece procedimentos a serem observados em respeito ao devido processo legal para obtenção do ressarcimento de valores recebidos indevidamente.
5.25.	Destacou o fato de o processo de reposição ter sido instaurado antes da notificação do Acórdão 10841/2020-TCU-Segunda Câmara, recebido pelo DGP em 20/10/2020, e que só não o foi antes por causa das questões suscitadas pela área técnica.
5.26.	Diante das razões acima retratadas, cumpre avaliar se há razoabilidade na conduta do Sr. Carlos Vieira Mota, até porque a instrução da unidade técnica, que foi utilizada como fundamento do acórdão recorrido, considerou que ele incorreu "em flagrante desídia administrativa" e que houve "negligência" de sua parte (peça 50) .
5.27.	Para essa avaliação, deve-se ter presente a determinação que se entendeu ter sido descumprida, exarada no Acórdão 7407/2012-TCU-Segunda Câmara, in verbis:
VISTOS, relatados e discutidos estes autos de concessão de aposentadoria deferida pela Fundação Universidade de Brasília em favor de Josemar Rodrigues de Albuquerque.
ACORDAM os Ministros do Tribunal de Contas da União, reunidos em Sessão da 2ª Câmara, diante das razões expostas pelo Relator, com fundamento no art. 71, incisos III, da Constituição Federal e nos arts. 1º, inciso V, 39, inciso II, e 45 da Lei nº 8.443/1992, em:
9.1. considerar ilegal o ato de aposentadoria em favor de Josemar Rodrigues de Albuquerque;
9.2. dispensar o recolhimento das quantias indevidamente recebidas de boa-fé, consoante o disposto na Súmula nº 106 deste Tribunal;
9.3. determinar à Fundação Universidade de Brasília que:
9.3.1. dê ciência ao interessado da deliberação desta Corte de Contas, alertando-o de que a interposição de eventuais recursos não o eximirá da devolução dos valores recebidos indevidamente após a notificação desta deliberação, no caso desse recurso não ser provido;
9.3.2. faça cessar, em caso de decisão desfavorável ao Sr. Josemar Rodrigues de Albuquerque, no âmbito do MS nº 28.819/DF, que se encontra pendente de julgamento no Supremo Tribunal Federal, os pagamentos da parcela referente à URP (26,05%) , promovendo, nos termos do art. 46 da Lei nº 8.112/1990, a restituição ao erário dos valores pagos indevidamente a partir do mês subsequente ao do presente Acórdão;
9.3.3. ajuste, no prazo de 15 (quinze) dias, contados a partir da ciência desta deliberação, o valor da incorporação da FG-8, conforme apontado no parecer do ministério público;
9.3.4. no prazo de 30 (trinta) dias, encaminhe a este Tribunal, por cópia, comprovante da data em que o interessado tomar conhecimento da decisão desta Corte.
	[...]
5.28.   	Registre-se que a UnB interpôs Pedido de Reexame contra esse acórdão, no interesse do Sr. Josemar Rodrigues de Albuquerque, porém, o Tribunal dele conheceu mas no mérito negou-lhe provimento, conforme Acórdão 6224/2013-TCU-Segunda Câmara, prolatado na Sessão de 22/10/2013.
5.29.	Como se vê, a determinação para dar ciência ao interessado da decisão do Tribunal, bem como para encaminhar cópia do comprovante da data em que ele tomou ciência - foi dirigida à UnB.
5.30.	Após compulsar os autos, verificou-se que a então Decana de Gestão de Pessoas da UnB, Profª Drª Gardênia da Silva Abbad, encaminhou ofício aos autos, com data de 26/11/2013 (peça 35) , em resposta à notificação da Sefip de 4/11/2013 (peça 31) , ressaltando que a UnB ficava impossibilitada de atender às determinações do TCU, uma vez que o pagamento da URP aos servidores aposentados estava amparado em decisões judiciais de caráter liminar (ali indicadas) . Além disso, anexou cópia do aviso de recebimento (AR) do servidor Josemar Rodrigues de Albuquerque relativo ao encaminhamento das notificações solicitadas pela Sefip.
5.31.	Pela leitura do referido ofício do DGP/UnB, observa-se que nele não há menção à devolução dos valores de quintos relativos à incorporação da FG-8 recebidos indevidamente após a notificação do Acórdão 7407/2012-TCU-Segunda Câmara. Ocorre que essa é, na verdade, a questão central que se discute nos limites do presente recurso.
5.32.	Com efeito, somente depois de mais de cinco anos da referida notificação, em 14/11/2018, foi que a Sefip expediu a diligência ao Sr. Carlos Vieira Mota, por meio do ofício à peça 36, que, no essencial, cuida de solicitar-lhe o seguinte:
esclareça sobre a manutenção do pagamento de quintos correspondentes a incorporação de 6/10 de FG-8, não obstante o ato Sisac 10494707-04-2009-000001-1, apreciado nestes autos, indicar exercício naquela função por 2 anos, 9 meses e 26 dias (de 01/01/89 a 31/10/91) . Esclareça-se ainda que a documentação encaminhada a esse respeito pela FUB a esta Corte (Ofício 2.505/2012/DGP, de 8/11/2012) , já examinada pelo Acórdão 6224/2013-TCU-Segunda Câmara, não comprova a designação para o exercício da função FG-8. Na hipótese de regularização dos proventos, os valores indevidamente recebidos, após a ciência do Acórdão 7407/2012-TCU-Segunda Câmara, deverão ser ressarcidos ao erário, consoante a Súmula 106-TCU, sem prejuízo da emissão de novo ato de aposentadoria pelo E-Pessoal, livre da irregularidade [...] (sublinhado acrescido) .
5.33.	Ora, como visto nas razões acima analisadas, no mês seguinte ao do recebimento da referida diligência promovida pela Sefip, ou seja, a partir da folha de pagamento de janeiro/2019, a UnB, vale dizer, na gestão do recorrente, excluiu a rubrica de quintos da FG-8, fato comprovado pelos documentos à peça 38.
5.34.	Quanto à instauração do processo de ressarcimento dos valores indevidamente recebidos após a ciência do Acórdão 7407/2012-TCU-Segunda Câmara, observa-se no documento assinado pelo Coordenador de Aposentadoria e Pensão, em 7/8/2020, a seguinte informação:
Há também a necessidade de instaurar processo de restituição ao erário em relação aos valores indevidamente recebidos após a ciência da decisão do TCU, no entanto, o único documento que revela a ciência do interessado data de 22/12/2018, e foi contemporâneo à exclusão total da rubrica [de quintos da FG-8] (peça 46, p. 19) .
5.35.	O referido documento, junto com outros, foi encaminhado aos autos por meio de ofício assinado pelo Auditor-Chefe da Auditoria Interna da UnB, em 11/8/2020. O recorrente, tendo em vista a informação acima, esclareceu que o processo de ressarcimento não fora instaurado devido à questão suscitada pela Coordenação de Aposentadoria e Pensão acerca da data de início para cálculo dos valores a serem ressarcidos. Isso porque o Acórdão 7407/2012-TCU-Segunda Câmara alertou que a eventual interposição de recursos não eximiria o servidor de devolver valores recebidos indevidamente após a notificação desta deliberação, caso esse recurso não fosse provido.
5.36.	Como se vê, o fiel cumprimento desse tipo de determinação não é algo tão simples de ser implementado como parece à primeira vista. Segundo o recorrente, uma vez elucidadas as questões suscitadas pela Coordenação de Aposentadoria e Pensão, deu-se início ao processo de reposição ao erário, em 6/10/2020, seguindo a Orientação Normativa 5/2013-MPOG, que estabelece procedimentos a serem observados no processo de ressarcimento de valores recebidos indevidamente.
5.37.	Dessa forma, ressaltou o recorrente, apesar de todas as dificuldades enfrentadas, inclusive as impostas pela pandemia que assola o país e o mundo, o processo de reposição foi instaurado antes da notificação do Acórdão 10841/2020-TCU-Segunda Câmara, recebido pelo DGP em 20/10/2020, e não o foi antes devido às questões suscitadas pela área técnica.
5.38.	Importa observar que o item 7 da instrução à peça 50 menciona "a nova comunicação da peça 40, na qual o Decanato (...) ". No entanto, a peça mencionada contém somente a instrução da Sefip assinada em 23/6/2020. Além disso, o mesmo item 7 registra que "a UnB reconhece que não providenciou a constituição de processo administrativo para providenciá-lo (sic) ' (grifado) ". Ocorre que, após uma leitura atenta dos autos, não se verificou algo semelhante ao reconhecimento ali mencionado.
5.39.	Assim, em face das justificativas e evidências presentes nos autos, data vênia, ao contrário do afirmado na fundamentação da decisão recorrida (item 6 do voto à peça 54) , não se pode deduzir que a UnB tenha reconhecido a falta de providências para instaurar o processo de ressarcimento.
5.40.	Enfim, com base na análise realizada, entende-se que as razões apresentadas pelo recorrente são aptas para justificar o lapso temporal transcorrido entre o recebimento da diligência (dezembro de 2018) e a efetiva instauração do processo de ressarcimento ao erário (outubro de 2020) .
5.41.	Assim, opina-se no sentido de dar provimento ao recurso.
CONCLUSÃO
6.	Ante o exposto, conclui-se que o recorrente apresentou justificativa razoável sobre a sua conduta em relação ao atendimento à diligência do Tribunal e, por conseguinte, opina-se no sentido de dar provimento ao recurso.
PROPOSTA DE ENCAMINHAMENTO
7.	Ante o exposto, submetem-se os autos à consideração superior, propondo-se, com fundamento no art. 48 da Lei 8.443/1992, conhecer do recurso e, no mérito, dar-lhe provimento para:
a) tornar sem efeito o Acórdão 10841/2020-TCU-Segunda Câmara;
b) informar o recorrente e demais interessados do acórdão a ser proferido, destacando que o relatório e o voto que o fundamentam podem ser acessados por meio do endereço eletrônico www.tcu.gov.br/acordaos.
MANIFESTAÇÃO DO MINISTÉRIO PÚBLICO JUNTO AO TCU
5.	O Ministério Público junto ao TCU, representado pela Procuradora-Geral Cristina Machado da Costa e Silva, manifestou concordância com a proposta da Serur, conforme o Parecer à peça 76, a seguir transcrito.
	"Esta representante do Ministério Público manifesta-se de acordo com a proposta oferecida pela Unidade Técnica."
É o Relatório.

não há

Procuradora-Geral Cristina Machado da Costa e Silva.

APOSENTADORIA. MONITORAMENTO. NÃO ATENDIMENTO A DILIGÊNCIA. MULTA. PEDIDO DE REEXAME. ARGUMENTOS SUFICIENTES PARA ALTERAR O ACÓRDÃO RECORRIDO. PROVIMENTO. CIÊNCIA AOS INTERESSADOS.

APOSENTADORIA (APOS)

Secretaria de Recursos (Serur); Secretaria de Fiscalização de Integridade de Atos e Pagamentos de Pessoal e de Benefícios Sociais (Sefip).

O pedido de reexame interposto pelo Sr. Carlos Vieira Mota contra o Acórdão 10841/2020-TCU-Segunda Câmara (Relator: Ministro Vital do Rêgo) , pode ser conhecido, visto que foram preenchidos os requisitos previstos no art. 48 da Lei 8.443/92 c/c o art. 286 do RI/TCU.
2.	Como visto no Relatório antecedente, o recorrente foi apenado por meio do acórdão ora recorrido, com a multa prevista no art. 58, inciso IV, da Lei 8.443/1992, e no art. 268, inciso VII, do seu Regimento Interno, no valor de R$ 5.000,00, em razão do não atendimento à determinação deste Tribunal exarada no item 9.3 do o Acórdão 7407/2012-TCU-Segunda Câmara (Relator: Ministro Vital do Rêgo) .
3.	Nessa fase recursal a Serur, com o apoio do MP/TCU, considera que os argumentos apresentados pelo recorrente são suficientes para alterar o acórdão recorrido, sendo aptos a afastar a multa que lhe foi aplicada.
4.	No mérito, acolho integralmente as conclusões presentes nos pareceres uniformes da unidade técnica, integralmente ratificadas pelo Ministério Público junto ao Tribunal, as quais adoto como razões de decidir. A análise empreendida pela Secretaria de Recursos abordou com propriedade os argumentos consignados pelos recorrentes, de modo que se tornou despicienda a adução de novas considerações de fato e de direito sobre a matéria.
5.	Sendo assim, deve ser dado provimento ao pedido de reexame interposto pelo Sr. Carlos Vieira Mota contra o Acórdão 10841/2020-TCU-Segunda Câmara (Relator: Ministro Vital do Rêgo) , a fim de afastar a multa que lhe foi aplicada.
6.	Em face do exposto, Voto por que o Tribunal adote a minuta de Acórdão que ora submeto à apreciação deste Colegiado
g
TCU, Sala das Sessões Ministro Luciano Brandão Alves de Souza, em 6 de abril de 2021.
RAIMUNDO CARREIRO 
Relator